臺灣高等法院臺中分院刑事裁定
111年度毒抗字第182號
抗  告  人  
即  被  告  游定紘



                    （現在法務部○○○○○○○○戒治中）上列抗告人即被告因違反毒品危害防制條例案件，經檢察官聲請強制戒治，不服臺灣臺中地方法院111年度毒聲字第111號，中華民國111年2月7日所為之裁定（聲請案號：臺灣臺中地方檢察署111年度聲戒字第9號、110年度毒偵字第2385、2669、2854號），提起抗告，本院裁定如下：
    主  文
抗告駁回。
    理  由
一、抗告人即被告甲○○（下簡稱抗告人）之抗告意旨略以：
　㈠因毒品危害防制條例修正及最高法院刑事大法庭民國109年11
    月18日109年度台上字第3826號裁定變更適用觀察勒戒處遇
    對象標準及頻率，為此法務部與衛生福利部及相關專家學者
    業已研議修正「有無繼續施用毒品傾向評估標準」，就評分
    項目之前科紀錄部分有所調整，並於110年3月26日生效，有
    法務部110年3月26日法矯字第00000000000號函可佐。
　㈡據抗告人於臺中戒治所內觀察勒戒期間，依臺中戒治所之相
    關規定，並無違規紀錄及違反所內相關規定，並按所內生活
    作息，更正自我，亦接受相關團體治療及毒品防範與危害之
    課程知識，已洗滌身心靈，改變惡習，且與其他勒戒成功出
    所者，難認相同。現只因抗告人前科紀錄或尚有另案在身便
    裁定強制戒治處分，實有失公允，更難以敘明判定抗告人「
    有繼續施用毒品之傾向」。
　㈢抗告人正值青壯年時期，需為社會及家庭負責，且抗告人之
    母親，經中國醫藥大學附設醫院診斷罹患乳癌確定，目前接
    受化療中，有相關病例可查，家庭負擔重大，若能早日重返
    社會，亦能為家庭盡一份心力，望鈞院可體諒抗告人為母盡
    孝之心情，懇請給予抗告人自新機會，重新審理抗告人之強
    制戒治裁定。
　㈣綜上所述，抗告人依法提起抗告，請鈞院函法務部○○○○○○○○
    依修正後之「有無繼續施用毒品傾向」評估標準重新評估後
    之結果，做出適法裁定，以維護抗告人之權益等語。
二、按觀察、勒戒後，檢察官或少年法院（地方法院少年法庭）
    依據勒戒處所之陳報，認受觀察、勒戒人有繼續施用毒品傾
    向者，檢察官應聲請法院裁定或由少年法院（地方法院少年
    法庭）裁定令入戒治處所強制戒治，其期間為6個月以上，
    至無繼續強制戒治之必要為止，但最長不得逾1年，毒品危
    害防制條例第20條第2項定有明文。次按有無繼續施用毒品
    傾向之評估標準，並非完全以受勒戒人勒戒後之結果為準，
    勒戒前之各種情況，仍應作為評估之依據，依勒戒處所評分
    說明手冊規定，係以前科紀錄與行為表現、臨床評估、社會
    穩定度，三項合併計算分數，每一大項皆有靜態因子與動態
    因子。而關於有無繼續施用毒品傾向之評估標準，法務部業
    於民國110年3月26日以法矯字第00000000000號函修正頒布
    「有無繼續施用毒品傾向評估標準紀錄表」、「有無繼續施
    用毒品傾向評估標準評分說明手冊」，上開評分說明手冊載
    明判定之原則：「受觀察勒戒人入所後，經過2週時間的觀
    察、勒戒，由處所及醫療人員依據其各項紀錄、資料及觀察
    勒戒期間之行為表現，加以評分。在勒戒人入所4至6週後，
    可再做一次評估以做必要之評分修正。每一大項皆有靜態因
    子與動態因子。先以靜態因子分數評分，靜態因子分數總分
    在60分（含）以上為『有繼續施用毒品傾向』；60分以下，與
    動態因子分數相加，如果總分在60分（含）以上，為『有繼
    續施用毒品傾向』」，又評估標準紀錄表及說明手冊中「前
    科紀錄與行為表現」之第1題及第3題之計分方式修正如下(
    餘無修正)：㈠第1項「毒品犯罪相關司法紀錄」：計分方式
    修正為每筆(次)5分，總分上限為10分；㈡第3項「其他犯罪
    相關紀錄」：計分方式修正為每筆（次）2分，總分上限為1
    0分。故有無「繼續施用毒品傾向」，係依具體個案之臨床
    實務及相關事證等情綜合判定，有其相當之專業依據及標準
    ，且涉及專門醫學，又衡酌強制戒治之目的，係為協助施用
    毒品者戒斷毒品之心癮及身癮所為之一種保安處分類型，而
    該評估標準係將與判斷有無繼續施用傾向之相關因素加以列
    舉及量化，適用於每一位受觀察、勒戒處分之人，具一致性
    、普遍性、客觀性，以利執法者判定受勒戒人有無繼續施用
    毒品傾向，倘其評估由形式上觀察，無擅斷或濫權等明顯不
    當情事，法院應予尊重。
三、經查：
　㈠抗告人前因施用第二級毒品案件，經原審法院以110年度毒聲
    字第1233號裁定應送勒戒處所觀察、勒戒後，自110年12月2
    2日起入法務部○○○○○○○○附設勒戒處所執行觀察、勒戒，經
    法務部○○○○○○○○附設勒戒處所評分人員於111年1月21日評分
    結果，認被告⑴前科記錄與行為表現得28分（靜態因子：毒
    品犯罪相關司法紀錄8筆，上限10分，得分10分，首次毒品
    犯罪年齡為20歲以下，上限10分，得分10分，其他犯罪相關
    紀錄3筆，上限10分，得分6分，共計26分；動態因子：持續
    於所內抽菸，得分2分），⑵臨床評估得37分（靜態因子：有
    安非他命、K他命之多重毒品濫用，上限10分，得分10分，
    有菸種類濫用，上限6分，得分2分，使用期間超過1年，上
    限10分，得分10分，共計22分；動態因子：有器質性精神疾
    病共病（OMD），上限10分，得分10分，臨床綜合評估偏重
    ，上限7分，得分5分，共計15分），⑶社會穩定度得5分（靜
    態因子：有工地包柵欄工之工作、家人無藥物濫用，得分0
    分；靜態因子：入所後無家人訪視，得分5分，出所後與家
    人同住，得分0分，共計5分）；以上⑴至⑶項合計70分（其中
    靜態因子分數共計48分、動態因子分數共計22分），綜合判
    斷為「有繼續施用毒品傾向」，此觀法務部○○○○○○○○111年1
    月24日中戒所衛字第11110000350號函所檢附111年1月21日
    「有無繼續施用毒品傾向證明書」及「有無繼續施用毒品傾
    向評估標準紀錄表」等自明。而上開評估除詳列各項靜態因
    子、動態因子之細目外，並有各細目之配分、計算及上限，
    且均係勒戒處所醫師及相關專業知識經驗人士，依據其臨床
    實務及具體事證，在執行觀察、勒戒期間，依主管機關即法
    務部訂頒之評估基準進行，依其專業知識經驗，評估抗告人
    之人格特質、臨床徵候、環境相關因素所為之綜合判斷，不
    僅有實證依據，更有客觀標準得以評比，尚非評估之醫師所
    得主觀擅斷，具有科學驗證所得之結論，並非一罪多罰，且
    在客觀上並無逾越裁量標準，自得憑以判斷抗告人有無繼續
    施用毒品傾向，依上說明，法院宜予尊重，又前開各項分數
    之計算並無錯漏，且係經依前揭修正後之評估標準予以評定
    後，總得分在60分以上，則抗告人確有繼續施用毒品之傾向
    ，而達應施以強制戒治之標準。從而，抗告意旨徒憑己意，
    誤認法務部○○○○○○○○附設勒戒處所係依修正前之評估標準評
    分，列記前科紀錄，有失公允，請求本院函請原署臺中戒治
    所另依修正後之評估標準評分等語，應屬誤會，而無可採。
　㈡按毒品危害防制條例所規定之觀察、勒戒或強制戒治處分，
    其立法意旨在幫助施用毒品者戒除毒癮，該處分之性質非為
    懲戒行為人，而係為防止再次施用毒品之危險性，目的係在
    戒除施用毒品身癮及心癮之措施，且強制戒治係導入療程之
    觀念，針對行為人將來之危險所為預防、矯治措施之保安處
    分，以達教化與治療之目的，可謂刑罰之補充制度，從而毒
    品危害防制條例本身所規定之強制戒治等保安處分，雖兼具
    自由刑之性質，卻有刑罰不可替代之教化治療作用；是該條
    例第20條第2項後段規定，係屬強制規定，只需觀察、勒戒
    後，經評定受觀察、勒戒人有繼續施用毒品傾向者，檢察官
    即應聲請法院裁定令入戒治處所施以強制戒治，其中並無任
    何例外規定。查抗告人既有施用第二級毒品之行為，經原審
    法院裁定應送勒戒處所觀察、勒戒後，復經法務部○○○○○○○○
    附設勒戒處所專業評估為「有繼續施用毒品傾向」，無法戒
    斷毒癮，自有依法再施以強制戒治以降低其再次施用毒品之
    危險性之必要，是原審裁定抗告人令入戒治處所強制戒治，
    核屬適法有據。又原裁定既已援引卷內所附之「有無繼續施
    用毒品傾向證明書」及「有無繼續施用毒品傾向評估標準紀
    錄表」等資料作為審酌抗告人是否需入戒治處所施以強制戒
    治之依據，原裁定即無違誤或不當之處。
　㈢抗告人另陳其觀察勒戒期間，均依所內相關規定，無違規紀
    錄乙節，查前揭評估標準紀錄表中「前科紀錄與行為表現」
    項下之「所內行為表現」，已就「重度違規」及「輕中度違
    規」次數均記載為0次，而得分均為0分，是評估標準紀錄表
    之記載自屬無誤，又該部分之動態因子所占分數既為0分，
    自無影響前述「有繼續施用毒品傾向」之評定。從而，抗告
    人執此指摘原裁定不當，亦有誤會，而無理由。
　㈣至抗告人雖以其母親罹癌，家庭負擔重大，期能早日返家盡
    一份心力等情，提起本件抗告。然此情由並非屬本案裁定令
    入戒治處所強制戒治所應考量之事由，而無可審酌，併此敘
    明。
四、綜上，抗告人經原審裁定入勒戒處所觀察、勒戒後，經評估
    認定有繼續施用毒品之傾向，原審以檢察官聲請並無不合，
    依毒品危害防制條例第20條第2項後段規定，裁定令入戒治
    處所強制戒治，其期間為6個月以上，至無繼續強制戒治之
    必要為止，但最長不得逾1年，經核並無違誤。從而，抗告
    人仍執前詞指摘原裁定為不當，均難認有理由，應予駁回。
五、據上論斷，依刑事訴訟法第412條，裁定如主文。
中　　華　　民　　國　　111 　年　　2 　　月　　23　　日
　　　　　　刑事第七庭    審判長法　官  梁  堯  銘  
　　　　　　　　　　　　　　　  法　官  張  智  雄
　　　　　　　　　　　　　　　  法　官  王  鏗  普
以上正本證明與原本無異。
不得再抗告。
                                書記官  周  巧  屏    
中　　華　　民　　國　　111 　年　　2 　　月　　23　　日